【裁判字號】    99,交聲更,58
【裁判日期】    990920
【裁判案由】    交管條例聲異
【裁判全文】
臺灣板橋地方法院交通事件裁定        99年度交聲更字第58號
原處分機關  臺北市交通事件裁決所
異  議  人  甲○○
（即受處分人）
上列異議人即受處分人因違反道路交通管理處罰條例案件，對於
臺北市交通事件裁決所中華民國（下同）99年1 月15日所為之北
市裁催字第裁22-AEW460505號處分聲明異議，本院於99年5 月28
日以99年度交聲字第523 號裁定，原處分機關不服原裁定，向管
轄之臺灣高等法院提起抗告，經該管法院於99年7 月14日已99年
度交抗字第1516號裁定將原裁定撤銷發回，本院更為裁定如下：
    主  文
原處分關於裁處罰鍰新臺幣伍萬貳仟伍佰元部分撤銷。
前項撤銷部分，由原處分機關另為適法處理。
    理  由
一、原處分機關以：異議人（即受處分人，下同）甲○○有於民
    國（下同）97年2 月17日上午6 時許，駕駛車號：AVW-429
    號普通重型機車行經臺北市○○區○○路與鄭州路口，適為
    在場執勤之臺北市政府警察局大同分局建成派出所員警攔檢
    ，經施以呼氣所含酒精濃度測試結果，測得數值為每公升0.
    61毫克，而查悉異議人有違反道路交通管理處罰條例第35條
    第1 項第1 款之酒後駕車【汽車駕駛人酒精濃度超過規定之
    每公升0.55毫克以上】事實，員警乃填單舉發如上違規，並
    經異議人當場簽收。受處分人因前開酒後駕車之同一行為，
    由前述查獲警察機關移請臺灣士林地方法院檢察署檢察官偵
    查終結，於97年3 月13日以97年度偵字第3220號為緩起訴處
    分，並經該管臺灣高等法院檢察署於97年3 月26日以97年度
    上職議字第3156號為駁回職權再議之處分確定；且上開酒後
    駕車行為所涉公共危險刑事案件，已於98年3 月25日緩起訴
    期間屆滿而實質確定，原處分機關即於99年1 月15日，以異
    議人確有上揭酒後駕車【測定值為每公升0.61毫克，超過規
    定之每公升0.55毫克以上】違規，依道路交通管理處罰條例
    第35條第1 項第1 款、第24條第1 項第2 款（原處分漏未記
    載）等規定，裁處異議人罰鍰新臺幣（下同）52,500元，吊
    扣駕駛執照12個月，並施以道路安全講習。
二、聲明異議略以：伊酒駕已於97年在士林地方法院檢察署繳入
    新臺幣30,000元，並上完2 小時的課，但於99年又收到交通
    事件裁決所罰單，希望可明察秋毫，如需繳納，是否可分期
    繳交（原處分併予裁處施以吊扣駕駛執照12個月與道路交通
    安全講習部分，則未據異議人聲明不服）等語。
三、本件臺灣高等法院以99年度交抗字第1516號裁定撤銷發回意
    旨略以：異議人於97年2 月17日凌晨3 時許，騎乘車牌號碼
    AVW-429 號重型機車，行經臺北市○○路與鄭州路口，因有
    「酒後駕車，經酒精濃度測試達每公升0.61毫克」之違規，
    經警攔停舉發，原處分機關依道路交通管理處罰條例第35條
    第1 項第1 款、第24條第1 項第2 款之規定，於緩起訴實質
    期間已屆滿，裁處異議人罰鍰52,500元，吊扣駕駛執照12個
    月，並施以道路安全講習等情，此有臺北市政府警察局舉發
    違反道路交通管理事件通知單、臺北市交通裁決所違反道路
    交通管理事件裁決書各1 份在卷可稽（見原審即本院99年度
    交聲字第523 號卷第5 、10頁）。又異議人因同一事實，業
    經臺灣士林地方法院檢察署以97年度偵字第3220號為緩起訴
    處分，該緩起訴處分經職權再議後，業由臺灣高等法院檢察
    署以97年度上職議字第3156號處分駁回再議確定；緩起訴處
    分期間為1 年，緩起訴期間起算日（確定日期）為97年3 月
    26日，期滿日為98年3 月25日，並命其應向國庫支付30,000
    元等情，有臺灣士林地方法院檢察署97年度偵字第3220號緩
    起訴處分書影本、臺灣高等法院檢察署97年度上職議字第31
    56號處分書、本院被告前案紀錄表在卷可稽（見同上卷第7
    至8 頁、第11頁），為異議人所不爭。依上開說明，異議人
    所支付之緩起訴處分金30,000元，已經緩起訴處分期間屆滿
    未予撤銷而實質確定。惟依行政罰法第26條規定與臺灣高等
    法院96年11月刑事庭長法律問題研討會決議意旨，駕駛人因
    酒後駕車經檢察官為緩起訴處分，並命其向國庫或公益團體
    捐款或提供義務勞務者，駕駛人係履行檢察官之緩起訴處分
    命令，此等命令名義上雖非刑罰，但仍是一種特殊的處遇措
    施，且形成駕駛人之財產減少或義務增加，性質上亦屬干預
    人民自由之處分，與刑事制裁無異，實質上仍為刑事處罰；
    縱然認定該捐款命令因未經法院裁判所為之處罰，非刑事處
    分，但捐款行為究具行政罰鍰之性質，自不應就同一行為再
    受行政罰鍰。再按道路交通管理處罰條例第35條第8 款規定
    ：「前項汽車駕駛人，經裁判確定處以罰金低於本條例第92
    條第3 項所定最低罰鍰基準規定者，應依本條例裁決繳納不
    足最低罰鍰之部分。」與違反道路交通管理事件統一裁罰基
    準及處理細則第2 條所定「違反道路交通管理事件統一裁罰
    基準表」，亦即「汽車駕駛人駕駛機器腳踏車，飲酒後其吐
    氣所含酒精成份超過每公升0.55毫克以上，應處最低罰鍰45
    ,000元；同時違反刑事法律者，經裁判確定處以罰金低於本
    條例第92條第3 項所定最低罰鍰基準規定者，應依本條例裁
    決繳納不足最低罰鍰之部分」等相關規定，倘駕駛人支付之
    緩起訴處分金，有未達道路交通管理處罰條例第92條第3 項
    所定最低罰鍰基準，仍須補繳不足最低罰鍰之部分，始屬適
    法。是檢察官為緩起訴處分並命受處分人向國庫或公益團體
    捐款，該等捐款，本質上仍屬道路交通管理處罰條例第35條
    第8 項規定之罰鍰，監理機關雖不得再為行政裁罰，惟若駕
    駛人支付之緩起訴處分金，因與道路交通管理處罰條例第92
    條第3 項所定最低罰鍰基準規定仍有不足時，依同條例第35
    條第8 項，自須補繳該不足之數額。據上所述，本件異議人
    支付之緩起訴處分金30,000元，已經緩起訴處分期間屆滿未
    經撤銷而實質確定，則其有未達道路交通管理處罰條例第92
    條第3 項所訂最低罰鍰基準之不足數額共15,000元，依前揭
    規定，仍須補繳之，原審法院未就此進一步審認，遽將原處
    分有關罰鍰部分全部逕予撤銷不罰，非無疑義，爰撤銷原裁
    定，且為維異議人之審級利益，發回原法院更為適當裁定等
    語。
四、按汽車駕駛人飲用酒類後其吐氣所含酒精濃度超過每公升0.
    25毫克以上者，不得駕車，道路交通安全規則第114 條第2
    款定有明文。又按汽車駕駛人，駕駛汽車經測試檢定酒精濃
    度超過規定標準者，處15,000元以上60,000元以下罰鍰，並
    當場移置保管該汽車及吊扣其駕駛執照1 年，道路交通管理
    處罰條例第35條第1 項第1 款前段亦有明定；再汽車駕駛人
    ，有同法第35條第1 項規定之情形者，應接受道路交通安全
    講習，道路交通管理處罰條例第24條第1 項第2 款規定甚明
    。復依違反道路交通管理事件統一裁罰基準及處理細則第2
    條規定：「（第1 項）處理違反道路交通管理事件之程序及
    統一裁罰基準依本細則之規定辦理。（第2 項）前項統一裁
    罰基準，如附件違反道路交通管理事件統一裁罰基準表。」
    ；是如汽車駕駛人駕駛機器腳踏車，有前揭統一裁罰基準表
    所定違反道路交通管理條例第35條第1 項第1 款「酒精濃度
    超過規定標準，駕駛人吐氣所含酒精濃度超過每公升0.55毫
    克以上」之事件，其於期限內到案聽候裁決之最低裁罰基準
    為45,000元。
五、經查：
(一)、異議人甲○○有於97年2 月17日凌晨3 時許，在臺北市○○
    區○○路與通化街口附近公司住處飲酒後，已達於不能安全
    駕駛動力交通工具之程度，仍自上開處所駕駛車號：AVW-42
    9 號普通重型機車在道路上行駛，欲返回臺北縣板橋市○○
    街101 巷9 號1 樓居處，而行經臺北市○○區○○路與鄭州
    路口時，為在場執勤之臺北市政府警察局大同分局建成派出
    所員警攔停稽查，經施以呼氣所含酒精濃度測試結果，測定
    數值為每公升0.61毫克，而查悉異議人有違反道路交通管理
    處罰條例第35條第1 項第1 款之酒後駕車【汽車駕駛人酒精
    濃度超過規定之每公升0.55毫克以上】事實，員警遂依法掣
    單當場舉發前開違規，並經異議人當場簽收等情，此為異議
    人自承在卷（參本院99年度交聲字第52 3號卷附之99年2 月
    12日聲明異議狀），並有臺北市政府警察局97年2 月17日北
    市警交字第AEW460505 號舉發違反道路交通管理事件單移送
    聯影本、97年2 月17日汽車駕駛人呼氣所含酒精濃度測試紀
    錄單影本各1 件（均參同上卷第10頁）在卷可憑。
(二)、又異議人因前述酒後駕車之同一事實，由該管警察機關移請
    臺灣士林地方法院檢察署檢察官偵查終結於97年3 月13日以
    97年度偵字第3220號作出緩起訴處分，緩起訴期間為1 年，
    並應向國庫支付30,000元，以及完成該署指定之「預防再犯
    暨保護被害人法治教育系列」課程2 小時；上開緩起訴處分
    ，並為臺灣高等法院檢察署於97年3 月26日以97年度上職議
    字第3156號為駁回職權再議之處分確定。異議人前開酒後駕
    車行為涉犯公共危險之刑事案件，已於98年3 月25日緩起訴
    期間屆滿而實質確定，其亦有於97年6 月23日履行向國庫支
    付30,000元，以及完成該署指定法治教育課程2 小時之條件
    等情節，同有該緩起訴處分書、再議處分書與異議人之臺灣
    高等法院被告前案紀錄表各1 份均在卷可稽（見本院99年度
    交聲字第523 號卷第7 至8 頁、第11頁），是悉上開緩起訴
    處分已經生有實質確定力。據上所述，本件異議人甲○○確
    有如原處分認定之事實，堪可認定。
(三)、而按行政罰法第26條第1 項規定：「一行為同時觸犯刑事法
    律及違反行政法上義務規定者，依刑事法律處罰之。但其行
    為應處以其他種類行政罰或得沒入之物而未經法院宣告沒收
    者，亦得裁處之。」，此規定乃揭櫫「一行為不二罰」原則
    ，細繹其立法理由之說明在於，行為人因一行為同時觸犯刑
    事法律及違反行政法上義務規定，由於刑罰與行政罰同屬對
    不法行為之制裁，因而，該法遂規定以刑罰為先行適用。然
    罰鍰以外之沒入或其他種類行政罰，因兼具維護公共秩序之
    作用，為達行政目的，主管之行政機關仍得併為裁處。故汽
    車駕駛人因酒醉駕車行為，如同時觸犯刑法第185 條之3 之
    公共危險罪及違反道路交通管理處罰條例第35條第1 項第1
    款之行政法上義務時，該管道路交通監理機關除依行政罰法
    第26條第1 項但書規定，處以其他種類行政罰外，有關行政
    罰鍰部分，則應依行政罰法第26條、第32條第1 項與道路交
    通管理處罰條例第10條等規定，將行為人涉及刑事法律部分
    移送該管司法機關處理。至案件經移送該管司法機關後，其
    處理情形有二：一為該管檢察官偵查後認其犯罪嫌疑重大，
    向該管法院提起公訴，或依與起訴具同一效力之聲請簡易處
    刑程序，向法院聲請簡易判決處刑，經法院依刑事法律判處
    其罪刑施以處罰，此時，受刑事處罰之行為人應適用行政罰
    法第26條第1 項規定，除該行為應處以其他種類行政罰或得
    沒入之物而未經法院宣告沒收，行政機關得併予裁罰外，不
    得對行為人之同一行為，再為行政罰鍰處分；另一則係該行
    為經移送司法機關後，由檢察官為不起訴處分或法院為無罪
    、免訴、不受理、不付審理（少年事件）之裁判確定，於此
    種情形，行政機關對該行為再予裁處，尚無一事二罰疑慮，
    自得依違反行政法上義務之規定裁處（併參行政罰法第26條
    第2 項暨其立法理由說明），亦即行政機關對於曾經移送之
    該案件，倘符合行政罰之要件時，其自檢察官為不起訴處分
    或法院為無罪、免訴、不受理、不付審理之裁判確定日起，
    仍具有該案件之行政罰裁處權，得依違反行政法上義務規定
    進行裁處（行政罰法第27條第3 項參照）。
(四)、又按行政罰法第26條第2 項雖以：應受行政罰之行為，如經
    不起訴處分或為無罪、免訴、不受理、不付審理之裁判確定
    ，得另為裁決處罰，未明文包括緩起訴處分在內，但考其緩
    起訴處分之性質，實屬於附條件之便宜不起訴處分，而於緩
    起訴之條件成就後，始發生如同確定不起訴處分之禁止再訴
    效力，故於緩起訴之猶豫期間屆滿，復未經撤銷緩起訴時，
    緩起訴即發生如同確定之不起訴處分之效力，此時，行為人
    已經終局的不受刑事法律追訴處罰，該緩起訴處分方具有實
    質之禁止再訴之確定力，原處分機關於此時再為裁決，行為
    人始無同時遭到行政處罰及刑事訴追之危險。
(五)、再按行為人酒後駕車之行為，同時違反刑法第185 條之3 之
    公共危險罪與道路交通管理處罰條例第35條第1 項第1 款之
    行政法上規定，而於刑事案件程序，經該管檢察官為緩起訴
    處分，並命行為人向指定之國庫支付一定款項，細繹其履行
    檢察官所為緩起訴處分內容，此等命令名義上雖非刑罰，惟
    仍屬一特別處遇措施，足可形成被告之財產減少，本質上屬
    干預人民財產權利之處分，與刑事制裁性質無異。故於檢察
    官作出緩起訴處分並命行為人向指定之國庫繳付一定款項之
    情形，其履行該金錢給付義務，自屬行為人之財產上權利受
    致相當程度負擔，核此負擔行為本質，應認屬道路交通管理
    處罰條例第35條第8 項所稱之「罰金」，則於如上情形，監
    理機關已不得再予逕為「罰鍰」之同種類行政裁罰；惟基於
    行政權之作用，若行為人所支付之緩起訴處分金，尚未達道
    路交通管理處罰條例第92條第3 項所訂最低罰鍰基準規定者
    ，仍得依前揭條例第35條第8 項規定裁處不足最低罰鍰之部
    分。
(六)、復以，行為人因酒後駕車之同一行為所涉公共危險刑事案件
    ，經移送該管檢察官偵查並依刑事訴訟法第253 條之2 規定
    為緩起訴處分，且命其履行指定之金錢給付、勞務給付及處
    遇措施等部分，應得行為人同意，蓋因此類處遇內容均涉及
    其財產上權利與人身自由之拘束；況且，此類處遇命令足可
    產生行為人未經法院裁判即終局處理案件之實質法效力，自
    應考慮行為人之意願。查本件異議人因上述酒後駕車之同一
    行為，經臺灣士林地方法院檢察署檢察官為緩起訴處分，並
    命其向指定之國庫支付30,000元，且應接受該管指定法治教
    育課程2 小時，該緩起訴處分於97年3 月26日確定，98年3
    月25日緩起訴期間屆滿未經撤銷而生有實質確定力，均如上
    述，則此等命向指定國庫支付一定金額之事項，雖非刑法所
    定刑罰種類，然前揭命受處分人為金錢給付之處遇，已對行
    為人產生實質制裁，實質上仍合於行政罰法第26條第1 項所
    定「依刑事法律處罰」之要件。是異議人於前揭刑事案件程
    序中，經該署檢察官對其所為命負擔支付國庫款項義務之緩
    起訴處分，已具有實質刑罰之法律效果，甚明。
(七)、故而，異議人甲○○首開「酒後駕車」之一行為，係同時違
    犯刑事法律及行政法規，依上論述，罰鍰部分應依刑事法律
    處罰之；而受處分人有因如上同一事實，經檢察官以97年度
    偵字第3220號刑事案件偵辦後作出緩起訴處分，並命其向指
    定之國庫支付30,000元，此一金錢給付處遇措施，足可對其
    產生相當制約暨影響財產上權利，實質該當於行政罰法第26
    條第1 項之「依刑事法律處罰」，已為本院作出如前翔實說
    明；再，前揭緩起訴處分之期間為1 年，業於98年3 月25日
    屆滿未經撤銷，因此生有實質確定力一節，同有上稱之臺灣
    高等法院被告前案紀錄表1 件在卷足證。是依前揭論旨，原
    處分機關對受處分人本件酒後駕車之違規事實，依道路交通
    管理處罰條例第35條第1 項第1 款，就該行政罰鍰事項予以
    裁處時，仍應循據行政罰法第26條第1 項、道路交通管理處
    罰條例第35條第8 項等規定，就異議人前已依緩起訴處分命
    令向國庫繳付30,000元，而與道路交通管理處罰條例第92條
    第3 項所定最低罰鍰基準45,000元間，尚有不足數額共15,0
    00元之部分，予以裁決補行繳納。
(八)、綜前所論，本件異議人確有道路交通管理處罰條例第35條第
    1 項第1 款所定之違規事實，雖無疑義，惟原處分機關未及
    斟酌旨揭行政罰法第26條第1 項、刑事訴訟法第253 條之2
    等相關規定之法律立意與目的，暨緩起訴處分中命行為人履
    行向指定國庫支付款項此類金錢給付處遇之本質，仍對異議
    人逕予裁處罰鍰52,500元，原處分如上裁決，容有未洽，異
    議人就此提出不服聲明，為有理由，應由本院裁定將原處分
    撤銷；又為尊重原處分機關於本件撤銷後，就異議人旨開「
    酒後駕車」之同一行為，所受前揭緩起訴處分期間屆滿未經
    撤銷而生實質確定力後，因此具有之唯獨行政裁量權限，爰
    併諭由原處分機關另為適法處理。
據上論斷，應依道路交通案件處理辦法第20條，裁定如主文。
中    華    民    國    99    年    9     月    20    日
                        交通法庭法  官  黎錦福
上列正本證明與原本無異。
如不服本裁定，應於裁定送達後5 日內敘明抗告理由，向本院提
出抗告狀。
                                書記官  蔡麗春
中    華    民    國    99    年    9     月    20    日

司法院資訊處製作；財團法人民間司法改革基金會備份。
